臺灣基隆地方法院行政訴訟判決
110年度交字第69號
原      告  楊耀波  


被      告  交通部公路總局臺北市區監理所

代  表  人  江澍人  
訴訟代理人  周怡璇  
上列當事人間交通裁決事件，原告不服被告民國110年5月5日北
市監基裁字第25-ZDC348769號、第25-ZDC348770號裁決，提起行
政訴訟，本院判決如下：
    主  文
被告民國110年5月5日北市監基裁字第25-ZDC348770號裁決應予
撤銷。
原告其餘之訴駁回。
訴訟費用新臺幣參佰元由被告負擔新臺幣壹佰伍拾元，餘新臺幣
壹佰伍拾元由原告負擔。
    事實及理由
一、程序事項：
    按交通裁決事件之裁判，得不經言詞辯論為之，行政訴訟法
    第237 條之7 定有明文。本件係因原告不服被告依道路交通
    管理處罰條例第33條第1項第4款規定所為裁決，而提起撤銷
    訴訟，屬交通裁決事件之裁判，依前揭規定，爰不經言詞辯
    論，逕行裁判，合先敘明。
二、事實概要：
　　原告駕駛訴外人甲○○所有車號0000-00號自用小客車（下稱
    系爭車輛），於民國110年1月17日11時15分許，先後行經國
    道一號北向319.2公里處、國道一號北向318.9公里處，均未
    依規定變換車道（未依規定在變換車道完成時全程使用方向
    燈)。經民眾於110年1月21日檢舉後，內政部警政署國道公
    路警察局第四公路警察大隊（下稱舉發機關）於110年2月24
    日分別製發國道警交字第ZDC348769號、第ZDC348770號舉發
    違反道路交通管理事件通知單（下稱舉發單⒈、⒉，記載應到
    案日期均為110年4月10日）。原告於110年3月10日於監理服
    務網申訴平台表示不服，復依道路交通管理處罰條例第85條
    第1 項規定辦理歸責為實際駕駛人。而被告函請舉發機關就
    上開違規事實協助查明，舉發機關以110年4月1日國道警四
    交字第1104700765號函復違規屬實，被告遂於110年5月5日
    分別作成北市監基裁字第25-ZDC348769號、第25-ZDC348770
    號裁決書（下稱原處分⒈、⒉），仍依道路交通管理處罰條例
    第33條第1項第4款規定，以「行駛高速公路未依規定變換車
    道」為由，各處原告罰鍰新臺幣（下同）3,000元，並各記
    違規點數1點。原告不服原處分⒈、⒉之裁決，遂於110年5月1
    3日提起本件訴訟。
三、原告主張：
　　原告當時因行車需要，先後在同日之同一時間（相差20秒）
    、相距300公尺之地點變換2次車道，而2次變換車道過程均
    有使用方向燈，僅未全程使用，即遭舉發機關連續舉發。依
    道路交通管理處罰條例第85條之1第2項第1款規定，舉發單⒈
    、⒉之違章行為應屬一行為，不符連續舉發之規定，為此提
    起本件訴訟等語，並聲明：原處分撤銷。
四、被告答辯：
　　經舉發機關審視違規影像光碟，可見原告駕駛系爭車輛行經
    國道一號北向319.2公里、318.9公里處，曾先自外側車道變
    換至中線車道再變換至內側車道，上開過程未「全程」使用
    方向燈，且非屬持續性行為，違規事實明確，故舉發機關以
    舉發單⒈、⒉舉發，被告各別為原處分⒈、⒉之處罰，均無違誤
    等語。並聲明：原告之訴駁回。
五、本院之判斷：
　　原告駕駛訴外人甲○○所有之系爭車輛於110年1月17日11時15
    分許，先後行經國道一號北向319.2公里處、國道一號北向3
    18.9公里處，均未依規定變換車道（未依規定在變換車道完
    成時全程使用方向燈)。經民眾於110年1月21日檢舉，舉發
    機關於110年2月24日分別製發舉發單⒈、⒉（記載應到案日期
    均為110年4月10日）。而原告於110年3月10日至監理服務網
    申訴平台表示不服，復依道路交通管理處罰條例第85條第1 
    項規定辦理歸責為實際駕駛人。被告則函請舉發機關就上開
    違規事實協助查明，舉發機關復以110年4月1日國道警四交
    字第1104700765號函復違規屬實，被告遂於110年5月5日分
    別作成原處分⒈、⒉，均依道路交通管理處罰條例第33條第1
    項第4款規定，以「行駛高速公路未依規定變換車道」為由
    ，各處原告罰鍰3,000元，並各記違規點數1點等情，有舉發
    單⒈、⒉暨送達證書、網路線上服務系統-檢舉違規案件查詢
    、監理服務網申訴平台違規申訴信件、採證照片、舉發機關
    110年4月1日函暨檢附交通部107年9月21日交路字第1070026
    758號函、採證光碟、逕行舉發歸責駕駛人申請書、原處分⒈
    、⒉裁決書暨送達證書等件在卷可參（頁43至77），應認屬
    實。至原告不服原處分，提起行政訴訟，並以前詞主張，故
    本件爭點為：就原告上開行為，舉發機關得否連續舉發？原
    告請求撤銷原處分，有無理由？現判斷如下：
(一)按修正前道路交通管理處罰條例第7條之1規定：「對於違反
    本條例之行為者，民眾得敘明違規事實或檢具違規證據資料
    ，向公路主管或警察機關檢舉，經查證屬實者，應即舉發。
    但行為終了日起逾7日之檢舉，不予舉發。」（按：110年12
    月22日總統華總一義字第 11000114011號令修正公布第7條
    之1規定得檢舉之行為類型，亦包括第33條第1項第4款之行
    為類型）修正前第7條之2第1項第7款、第2項但書第6款規定
    ：「（第1項）汽車駕駛人之行為有下列情形之一，當場不
    能或不宜攔截製單舉發者，得逕行舉發：……七、經以科學儀
    器取得證據資料證明其行為違規。（第2項）前項第7款之科
    學儀器應採固定式，並定期於網站公布其設置地點。但汽車
    駕駛人之行為屬下列情形之一者，不在此限：……六、未依規
    定變換車道。……」第33條第1項第4款規定：「汽車行駛於高
    速公路、快速公路或設站管制之道路，不遵使用限制、禁止
    、行車管制及管理事項之管制規則而有下列行為者，處汽車
    駕駛人3,000元以上6,000元以下罰鍰：……四、未依規定變換
    車道。……」第63條第1項第1款規定：「汽車駕駛人有下列各
    款所列條款之一者，除依原條款處罰鍰外，並予記點：一、
    有第33條第1項、第2項、……情形之一者，各記違規點數1點
    。」修正前第85條之1第2項第1款規定：「……（第2項）第7
    條之2之逕行舉發案件有下列情形之一者，得連續舉發：一
    、逕行舉發汽車行車速度超過規定之最高速限或低於規定之
    最低速度或有第33條第1項、第2項之情形，其違規地點相距
    6公里以上、違規時間相隔6分鐘以上或行駛經過1個路口以
    上。但其違規地點在隧道內者，不在此限。……」道路交通安
    全規則第109條第2項第2款規定：「變換車道時，應先顯示
    欲變換車道方向之燈光，並應顯示至完成轉彎或變換車道之
    行為。」又交通部會同內政部依道路交通管理處罰條例第92
    條第4項規定授權訂定之違反道路交通管理事件統一裁罰基
    準及處理細則第10條第2項規定：「……（第2項）前項稽查，
    查獲違反道路交通管理事件之舉發方式如下：……二、逕行舉
    發：依本條例第7條之2規定之舉發。……五、民眾檢舉舉發：
    就民眾依本條例第7條之1規定檢舉違反本條例之行為，經查
    證屬實之舉發。……」第22條第1項、第2項規定：「（第1項
    ）公路主管或警察機關受理民眾檢舉違反道路交通管理事件
    ，應即派員查證，經查證屬實者，應即舉發，並將處理情形
    回復檢舉人。（第2項）前項檢舉違規證據係以科學儀器取
    得，足資認定違規事實者，得逕行舉發之。……」核屬執行違
    反道路交通管理事件程序之具體細節規定，並未逾越母法之
    授權，與法律保留原則亦無違背，得為法院裁判時所適用。
    另違反道路交通管理事件統一裁罰基準及處理細則所附「違
    反道路交通管理事件統一裁罰基準表」，違反道路交通管理
    處罰條例第33條第1項第4款規定，小型車駕駛人於期限內繳
    納或到案聽候裁決者，係處罰鍰3,000元，並記違規點數1 
    點。又此裁罰基準經司法院大法官會議釋字第511號解釋認
    無違背法律保留原則，自得為法院裁判時所適用。
(二)又行政違規行為之次數並非純粹以自然行為概念為界定標準
    ，而應從法規範所欲維護之法益狀態予以評價。易言之，藉
    由違規受不法利益之情形，倘不論違規行為時間之久暫，一
    概論以單一行為之行政責任，勢必誘使違規者長時間侵害法
    益，以圖得超出罰鍰額度之不當利益，將造成法秩序失衡之
    不公義現象。故從法規範之精神及其目的以觀，如立法者基
    於達成特定行政管制之目的，已擬制規定以侵害法益之時間
    長度作為量化及區隔違反公法義務之次數者，則行為人雖以
    自然意義之一行為侵害同一法益，但因其侵害法益之時間長
    度已超過法律就單一違規行為所設定之評價標準者，仍應成
    立數個獨立之違規行為，分別論處其行政責任。按「立法者
    固得以法律規定行政機關執法人員得以連續舉發及隨同多次
    處罰之遏阻作用以達成行政管制之目的，但仍須符合憲法第
    23條之比例原則及法律授權明確性原則。申言之，以連續舉
    發之方式，對違規事實繼續之違規行為，藉舉發其違規事實
    之次數，評價及計算其法律上之違規次數，並予以多次處罰
    ，藉多次處罰之遏阻作用，以防制違規事實繼續發生，此種
    手段有助於目的之達成，對維護交通秩序、確保交通安全之
    目的而言，在客觀條件之限制下，更有其必要性及實效性。
    惟每次舉發既然各別構成一次違規行為，則連續舉發之間隔
    期間是否過密，以致多次處罰是否過當，仍須審酌是否符合
    憲法上之比例原則。」（司法院釋字第604號之解釋理由書
    參照）。而91年7月3日修正之道路交通管理處罰條例第85條
    之1增訂第2項規定，其立法理由為：「對逕行舉發案件得連
    續舉發之規定，係規範於違反道路交通管理事件統一裁罰標
    準及處理細則第12條，因其影響人民權利義務，為符合法律
    保留之精神，爰酌予修正增列於第2項。」此解釋要旨不論
    於道路交通管理處罰條例第7條之1經民眾檢舉所為之職權舉
    發或同條例第7條之2由警察機關等舉發機關所為之當場舉發
    或逕行舉發等情形，皆有適用。準此，如汽車駕駛人行駛於
    高速公路非隧道路段，持續於變換車道時，未依規定顯示方
    向燈，違反道路交通管理處罰條例第33條第1項第4款規定，
    依修正前道路交通管理處罰條例第85條之1第2項第1款之規
    範目的，如其違規地點相距未達6公里、違規時間相隔未達6
    分鐘或未行駛經過一個路口，即應論以單一違規行為；若其
    違規地點相距6公里以上、違規時間相隔6分鐘以上或行駛經
    過一個路口以上，則得連續舉發，此於交通勤務警察或依法
    令執行交通稽查任務人員依道路交通管理處罰條例第7條之2
    規定「逕行舉發」案件，可得直接適用。而公路主管或警察
    機關受理道路交通管理處罰條例第7條之1規定的「民眾檢舉
    舉發」案件，因同具當場不能製單舉發之情形，顯有本質上
    之類似性，亦應類推適用上開規定之違反義務次數判斷標準
    。嗣94年12月28日現行條文雖有修正，但亦係就當場舉發、
    逕行舉發為規定，於民眾檢舉之職權舉發亦應類推適用，以
    評價檢舉之違規行為次數，其連續製單舉發，始符修正前道
    路交通管理處罰條例第85條之1第2項第1款之規範意旨（按
    ：總統110年12月22日公布之修正規定，第7條之1即明文規
    定均有適用，且為避免爭議，增加「二以上違反本條例同一
    規定之行為」之文字）。又按所謂「路口」，依一般社會通
    念，係指道路相交會處，具有「多向匯集」之意義，而「高
    速公路交流道匝道」，只是用以進入高速公路之主線車道，
    僅具有「單向續接」之意義，實難與「路口」相提並論（臺
    北高等行政法院109年度交上字第307 號判決意旨參照；臺
    北高等行政法院109年度交上字第132號、臺中高等行政法院
    110年度交上字第12號、110年度交上字第10號、高雄高等行
    政法院110年度交上字第29號判決理由亦同此旨）。
(三)揆諸兩造不爭執系爭車輛之行駛時間、路段及違規採證光碟
    勘驗內容（如本判決附件所示）可知：
　1.原告駕駛系爭車輛於110年1月17日11時15分許，行經國道一
    號北向319.2公里處、318.9公里處，均未依規定變換車道（
    變換車道未全程使用方向燈)。是此以觀，系爭車輛於上開
    時、地明顯未依上開規定於變換車道之過程全程使用方向燈
    ，堪信屬實。又觀諸本件民眾檢舉違規影像，乃汽車之行車
    紀錄器，其在道路參與過程中偶遇原告交通違規行為，予以
    擷錄並向舉發機關提出檢舉，因其僅單純影像之攝錄，並非
    如測速儀、酒測器等涉及數據量定而需一定度量衡之採證工
    具，即無庸定期經檢驗機構檢驗，且本件已符合上開規範之
    檢舉期間，業如前述，則檢舉影像即得作為舉發機關執行交
    通違規之公權力行使依據，換言之，本件已符合修正前道路
    交通管理處罰條例第7條之1程序規範，檢舉影像即得採為證
    據使用。
　2.然觀諸原告前揭2次違規情形，其第1次與第2次變換車道未
    依規定使用方向燈之行為，前後係發生在6分鐘內（同一分
    鐘內）、違規地點在6公里內（相距300公尺內），復未經過
    任何路口，亦非在隧道內，揆諸前揭說明，應類推適用道路
    交通管理處罰條例第85條之1第2項第1款規定，受上開連續
    處罰限制之拘束，不得連續舉發。職故，原告認為原處分部
    分非屬適法，訴請本院判決將原處分⒉撤銷，應屬有據。至
    於原處分⒈之違規，則為原告所不否認違規屬實，則被告為
    此處分尚無不法，併此敘明。
  3.被告雖辯稱原告上開違規核係非持續性之各別違規行為，並
    無修正前道路交通管理處罰條例第85條之1規定之適用，被
    告依行政罰法第25條規定予以分別處罰，並未違反一行為不
    二罰原則云云。惟考諸修正前道路交通管理處罰條例第85條
    之1第2項所為「有第33條第1項、第2項之情形，其違規地點
    相距6公里以上、違規時間相隔6分鐘以上或行駛經過一個路
    口以上者，得連續處罰」之規定，已將本件所涉之「未依規
    定變換車道」於立法上規定為規範意義上一行為，自不能以
    自然意義上一行為判斷行為數，而應以上開標準判斷得否對
    原告上開2次違規行為連續處罰。故原告上開2次未依規定變
    換車道之行為，於自然意義上或屬數行為，然因上開標準，
    被告自僅能對原告所為原處分⒈所示之未依規定變換車道違
    規行為處罰，至於原處分⒉所涉未依規定變換車道行為，因
    與前違規行為距離未相距6公里以上、時間亦未相隔6分鐘以
    上，且未經過一個路口，亦非在隧道內，自受上開連續處罰
    限制之拘束，而不得連續處罰。是被告執此抗辯，亦難採憑
    。
六、綜上所述，原告於前揭時地駕駛系爭車輛，確有如原處分⒈
    、⒉所示未依規定變換車道（不依規定使用燈光）之違規情
    形，然被告所為原處分⒉，違反修正前道路交通管理處罰條
    例第85條之1第2項第1款連續舉發限制之規定，已有違誤，
    原告求予撤銷，即屬有據，至原處分⒈經核於法並無不合，
    原告以前述主張訴請撤銷原處分⒈為無理由，應予駁回。
七、本件第一審訴訟費用為 300元，應由分別敗訴之兩造按敗訴
    比例負擔，併確定第一審訴訟費用額如主文第2項所示。
據上論結，本件原告之訴為一部有理由、一部無理由，依第237
條之7、第237條之8第1項、第104條，民事訴訟法第79條規定，
判決如主文所示。
中　　華　　民　　國　　111 　年　　3 　　月　　30　　日
                  行政訴訟庭法  官　曹庭毓
以上正本係照原本作成。　　　　　　　　　 
如不服本判決，應於送達後20日內，向本院提出上訴狀，其未表
明上訴理由者，應於提出上訴後20日內向本院補提理由書（均須
按他造人數附繕本），並應繳納上訴費750 元。上訴理由應表明
關於原判決所違背之法令及其具體內容，或依訴訟資料可認為原
判決有違背法令之具體事實。
中　　華　　民　　國　　111 　年　　3 　　月　　30　　日
　　　　　　　　　　　　　　書記官　黃婉晴

訴訟費用計算書
項        目              金  額（新臺幣）    備  註
第一審裁判費               300元
合        計               300元

附件：
檔案名稱： RV-00000000000000-J8Xyv國道1號北向318公里7135-RG.MOV RV-00000000000000-JD3uk國道1號北向318公里處7135-RG.MOV(2個檔案畫面、時間、內容完全相同) 攝影角度： 錄影畫面係由檢舉人車輛行車紀錄器往正後方拍攝。 (畫面可見後方車輛之正面車頭及路況) 錄影時間：約41秒。  錄影時間 錄影內容 00分00秒至00分06秒   【裁決字號：110年5月5日北市監基裁字第25-ZDC348769號。】 錄影畫面一開始(即顯示時間為2021/1/17 11：15：13)，檢舉人車輛行駛於國道某路段中線車道（同時可見其右後側由近至遠係外側車道、輔助車道，左側則係內側車道），而其後方車多、車速平緩；錄影時間04秒，檢舉人車輛右後方之外側車道，有一輛白色小客車（可清楚辨識號牌為7135-RG，下稱系爭車輛），顯示左側方向燈1下後，旋熄滅方向燈往中線車道移動，於錄影時間06秒完全駛入中線車道（即行駛於檢舉人車輛正後方）。 00分07秒至00分41秒止   【裁決字號：110年5月5日北市監基裁字第25-ZDC348770號。】 錄影時間07秒至28秒間，系爭車輛均行駛於檢舉人車輛正後方之中間車道，復於錄影時間29秒時（即顯示時間為2021/1/17 11：15：43），再度顯示左側方向燈1下，旋熄滅方向燈往檢舉人左後方之內側車道行駛，後於錄影時間31秒時完全駛入內側車道。此後，檢舉人車輛均持續行駛於內側車道，迄至錄影結束為止亦然。